臺灣臺南地方法院民事判決　　　　　　　　　　　　　九十三年度訴字第五一○號
　　原　　　告　臺灣糖業股份有限公司資產管理中心臺南區營運處
　　法定代理人　Ｇ○○
　　訴訟代理人　嘉益　　律師
　　　　　　　　莊美貴　　律師
　　被　　　告　甲○○
　　　　　　　　乙○○
　　　　　　　　戊○○○
　　　　　　　　丁○○
　　　　　　　　Ｆ○○○
　　　　　　　　丙○○
　　　　　　　　子○○○
　　　　　　　　宇○○
　　　　　　　　亥○○
　　　　　　　　辰○○○
　　　　　　　　寅○○
　　　　　　　　未○○
　　　　　　　　巳○○
　　　　　　　　午○○
　　　　　　　　丑○○
　　　　　　　　申○○
　　　　　　　　酉○○
　　訴訟代理人　Ｂ○○
　　被　　　告　Ｅ○○
　　　　　　　　Ｃ○○
　　　　　　　　地○○
　　　　　　　　Ａ○○
　　　　　　　　玄○○
　　　　　　　　宙○○
　　　　　　　　黃○○
　　兼
　　訴訟代理人　Ｄ○○
　　被　　　告　卯○○
　　　　　　　　戌○○
　　　　　　　　己　○
　　　　　　　　庚○○
　　　　　　　　天○○○
　　　　　　　　癸○○
　　　　　　　　辛○○
　　　　　　　　壬○○
右當事人間請求租佃爭議事件，經本院於民國九十三年十一月二十二日言詞辯論終結
，判決如左：
    主    　文
被告應將坐落臺南縣永康市○○○段三七五之一二地號面積七００平方公尺、同段三
七五之二一地號面積六二平方公尺、同段三七五之二二地號面積三平方公尺、同段三
七五之三０地號面積一平方公尺、同段三七六之七地號面積二二平方公尺及同段三七
五之九地號土地上如附圖所示編號三七五之九Ａ部分面積十三平方公尺之土地交還原
告。
訴訟費用由被告連帶負擔。
本判決於原告以新臺幣肆拾貳萬柒仟元為被告供擔保後，得假執行。
    事實及理由
一、本件被告Ｅ○○、Ｄ○○、Ｃ○○、地○○、Ａ○○、玄○○、宙○○、黃○○
    、卯○○、戌○○、己○、庚○○、天○○○、癸○○、辛○○及壬○○經合法
    通知，被告Ｅ○○、Ｄ○○、Ｃ○○、地○○、Ａ○○、玄○○、宙○○、黃○○及林財楊均未於最後言詞辯論期日到場，被告戌○○、己○、庚○○、天○○○、癸○○、辛○○及壬○○均未於言詞辯論期日到場，核無民事訴訟法第三百
    八十六條所列各款情形，爰依原告之聲請，由其一造辯論而為判決。
二、按出租人與承租人間因耕地租佃發生爭議時，應由當地鄉（鎮、市、區）公所耕
    地租佃委員會調解；調解不成立者，應由直轄市或縣（市）政府耕地租佃委員會
    調處；不服調處者，由直轄市或縣（市）政府耕地租佃委員會移送該管司法機關
    ，司法機關應即迅予處理，並免收裁判費用；前項爭議案件非經調解、調處，不
    得起訴，耕地三七五減租條例第二十六條第一項及第二項前段分別定有明文。查
    本件兩造間因坐落臺南縣永康市○○○段（以下簡稱三崁店段）三七五之九地號
    如附圖所示編號三七五之九Ａ部分面積十三平方公尺、同段三七五之一二地號面
    積七００平方公尺、同段三七五之二一地號面積六二平方公尺、同段三七五之二
    二地號面積三平方公尺、同段三七五之三０地號面積一平方公尺及同段三七六之
    七地號面積二二平方公尺土地（以下簡稱系爭土地）發生租佃爭議，經臺南縣永
    康市公所耕地租佃委員會調解不成立，有該委員會調解程序筆錄在卷可稽，嗣經
    臺南縣政府耕地租佃委員會調處，並作成准由被告續訂租約之決議，原告不服調
    處決議，由臺南縣政府將本事件移送本院處理，有臺南縣政府九十三年四月二日
    府地籍字第０九三００五七七二八號函及所附之調處程序筆錄、不服調處理由書
    等在卷可憑，則原告提起本件訴訟，符合上開耕地三七五減租條例第二十六條第
    一項及第二項前段之規定，合先敘明。
三、再按當事人死亡者，訴訟程序在有繼承人承受其訴訟以前當然停止；他造當事人
    ，亦得聲明承受訴訟，民事訴訟法第一百六十八條及第一百七十五條第二項分別
    定有明文。經查本件原告於民國九十三年六月四日提起本訴時，原以王林玉蓮等
    二十八人為被告，惟王林玉蓮於九十三年六月二十六日訴訟繫屬中死亡，其繼承
    人為甲○○、乙○○、戊○○○、丁○○、Ｆ○○○及丙○○六人，有王林玉蓮
    之繼承系統表一紙、王林玉蓮、王壽山、王碧麗與黃麗華之除戶謄本各一件及王
    林玉蓮之繼承人甲○○等六人之戶籍謄本各一件附卷可稽，又原告業於九十三年
    十月一日具狀聲明原被告王林玉蓮部分應由被告甲○○、乙○○、戊○○○、丁○○、Ｆ○○○及丙○○六人承受訴訟，並由本院送達繕本予被告，有送達證書
    附卷可憑，是本件訴訟原被告王林玉蓮部分已由其繼承人甲○○、乙○○、戊○○○、丁○○、Ｆ○○○及丙○○合法承受訴訟，併予敘明。
四、原告起訴主張：系爭坐落臺南縣永康市○○○段三七五之九地號如附圖所示編號
    三七五之九Ａ部分面積十三平方公尺、同段三七五之一二地號面積七００平方公
    尺、同段三七五之二一地號面積六二平方公尺、同段三七五之二二地號面積三平
    方公尺、同段三七五之三０地號面積一平方公尺及同段三七六之七地號面積二二
    平方公尺土地為臺灣糖業股份有限公司（以下簡稱臺糖公司）所有，並由原告經
    營管理，原係出租予第三人林磁及陳淪共同耕作（下稱系爭租約），然渠二人相
    繼於四十四年間及六十七年間死亡，被告分別為林磁、陳淪之繼承人，依法應繼
    承系爭土地之租賃關係，惟被告迄未辦理承租人名義之變更，嗣原告發現系爭三
    崁店段三七五之一二地號土地上搭建底部有水泥磚造、上層以鐵皮覆蓋之建物，
    供作販賣檳榔及住家使用，經訪查結果，始知該建物係第三人曾福來於八十三年
    間所搭建，曾福來並於九十三年二月二十五日向原告提出陳情書，表明其自五十
    六年起即在系爭三崁店段三七五之一二地號、同段三七五之二一地號、同段三七
    五之三０地號土地上從事耕作，顯見承租人即被告並未實際在系爭土地上自任耕
    作，原訂定租約自應無效，而系爭土地均屬同一租約，被告雖僅就其中三筆土地
    未自任耕作，惟原訂租約既已全部無效，被告自應將系爭六筆土地全部交還，爰
    依耕地三七五減租條例第十六條第二項之規定，請求被告交還系爭土地等語。並
    聲明如主文第一項所示及願供擔保請准宣告假執行。
五、被告之抗辯：
（一）被告甲○○、乙○○、戊○○○、丁○○、Ｆ○○○、丙○○、子○○○、卯
      ○○、宇○○、亥○○、辰○○○、寅○○、未○○、巳○○、午○○、丑○○、申○○、酉○○部分：
      被告甲○○、乙○○、戊○○○、丁○○、Ｆ○○○、丙○○、子○○○、卯
      ○○、宇○○、亥○○、辰○○○、寅○○、未○○、巳○○、午○○、丑○○、申○○、酉○○則以：渠等並不知有系爭租約存在，亦不知系爭土地坐落
      何處，原告應主動通知渠等系爭租約存在之事實，使渠等能夠辦理承租人之變
      更，惟原告竟未通知而任由曾福來無權占用系爭土地，顯有未盡出租人管理責
      任之疏失，況系爭土地仍係作農業使用，並無欠租、違法使用及轉租之情事，
      而曾福來在系爭三崁店段三七五之一二號土地上蓋檳榔攤係其無權占用，渠等
      並不知情，原告應讓渠等繼續承租，且本件經臺南縣政府耕地租佃委員會調處
      決議由被告繼續承租，則本件原告之請求並無理由等語置辯。並聲明：駁回原
      告之訴。
（二）被告Ｅ○○、Ｄ○○、Ｃ○○、地○○、Ａ○○、玄○○、宙○○、黃○○部
      分：
      被告Ｅ○○、Ｄ○○、Ｃ○○、地○○、Ａ○○、玄○○、宙○○、黃○○均
      未於最後言詞辯論期日到場，惟據其以前言詞辯論期日所為之陳述則以：系爭
      土地原係被告之先人陳淪與訴外人林磁共同承租，但均由陳淪在耕作，林磁並
      未耕作，陳淪於六十七年死亡後，渠等有繼續耕作至永安路開闢止，之後亦未
      自行或請他人耕作，渠等欲拋棄承租權，不要繼續承租等語置辯。並聲明願將
      土地返還原告。
（三）被告戌○○、己○、庚○○、天○○○、癸○○、辛○○、壬○○部分：
      被告戌○○、己○、庚○○、天○○○、癸○○、辛○○、壬○○均未於言詞
      辯論期日到場，亦未提出書狀作何聲明或陳述。
六、按訴訟標的對於共同訴訟之各人必須合一確定者，共同訴訟人中一人之行為有利
    益於共同訴訟人者，其效力及於全體；不利益者，對於全體不生效力，民事訴訟
    法第五十六條第一款定有明文。經查本件被告Ｅ○○、Ｄ○○等八人雖稱其等拋
    棄承租權，並聲明願將土地返還原告等語，惟查本件為必要共同訴訟，訴訟標的
    對於共同訴訟之各人必須合一確定，被告Ｅ○○、Ｄ○○等八人雖聲明願將系爭
    土地返還原告，惟其此部訴訟行為係不利益於共同訴訟人，依上開規定，對於全
    體不生效力，先予敘明。
七、原告主張系爭土地為臺灣糖業股份有限公司所有，並由原告經管，原係出租予林
    磁及陳淪共同耕作，嗣渠二人先後於四十四年及六十七年間死亡，被告分別為林
    磁及陳淪之繼承人，依法應繼承系爭土地之租賃關係，惟被告迄未辦理承租人名
    義之變更，又自五十六年起，第三人曾福來即在三崁店段三七五之一二號、同段
    三七五之二一號、同段三七五之三０號土地上從事耕作，並於八十三年間在三崁
    店段三七五之一二號土地上搭建底部有水泥磚造、上層以鐵皮覆蓋之建物，供作
    販賣檳榔及住家使用，可見承租人即被告並未實際在系爭土地上自任耕作等情，
    業據提出土地登記謄本六份、繼承系統表二紙、除戶謄本資料二份、被告最新戶
    籍謄本共三十三紙、地租統一發票影本二張、地租調定卡影本一張、曾福來陳情
    書及切結書影本各一份、村里證明書及證明書等影本各一紙為證，且為被告所不
    爭執，自堪信為真實。原告另主張被告既未自任耕作，則系爭租約已全部無效等
    語，惟被告甲○○等人否認系爭租約無效，並以前揭情詞置辯，是本件兩造爭執
    要點在於系爭租約是否全部無效或原告應將系爭土地繼續出租予被告？
八、按承租人應自任耕作，並不得將耕地全部或一部轉租於他人；承租人違反前項規
    定時，原訂租約無效，得由出租人收回自行耕種或另行出租，耕地三七五減租條
    例第十六條第一項及第二項分別定有明文。又按耕地三七五減租條例第十六條第
    一、二項規定，承租人應自任耕作，並不得將耕地全部或一部轉租於他人，如有
    違反，原訂租約無效，得由出租人收回，係以租約所訂之土地全部為準。如同一
    租約內有多筆土地，承租人將其中一筆或數筆轉租他人或不自任耕作者，原訂租
    約全部為無效，其未轉租他人或尚自任耕作部分之土地，亦失其租賃依據，出租
    人得就該未轉租或自任耕作部分之土地併請求收回（最高法院七十三年度台上字
    第一一二號判決意旨參照）。經查：系爭三崁店段三七五之一二地號、同段三七
    五之二一地號及同段三七五之三０地號土地，面鄰永安路，三筆土地相連，其上
    現種植香蕉、芒果、龍眼等作物，另有一鐵皮屋構造之檳榔攤占用一部分系爭三
    崁店段三七五之一二號土地；系爭三崁店段三七六之七號、同段三七五之二二號
    、同段三七五之九號土地分別係空地、水泥空地及雜草空地等情，業經本院會同
    台南縣永康地政事務所之地政人員到場勘驗屬實，並製有勘驗筆錄及囑託臺南縣
    永康地政事務所人員繪製複丈成果圖各一份在卷可稽，而被告對前揭檳榔攤係由
    第三人曾福來所搭建乙節，並不爭執，至前揭香蕉等作物係誰所種植，渠等亦不
    知情，顯見被告目前均未在系爭土地上自任耕作。又被告Ｄ○○亦表示系爭土地
    以前是伊父親陳淪與林磁共同承租，那時都是伊父親陳淪在耕作，林磁沒有在耕
    作，伊父親耕作到民國五十幾年後就沒有耕作，伊父親過世後，伊等繼續耕作至
    永安路開闢後，即未再自行耕作，請他人耕作等語；而被告卯○○及被告甲○○
    等十七人之訴訟代理人Ｂ○○則稱：因渠等不知林磁與原告間就系爭土地有三七
    五租約，亦不知系爭土地坐落何處，故於林磁過世後，才沒有去耕作等語，足認
    被告確實未在系爭土地上自任耕作。且訴外人與曾福來出具切結書表示其自五十
    六年間即在系爭三崁店段三七五之一二號、同段三七五之二一號及同段三七五之
    三０號土地上從事耕作等語，及本院於九十三年七月十五日勘驗現場時，系爭三
    崁店段三七五之一二號、同段三七五之二一號及同段三七五之三０號土地係由第
    三人種植香蕉、芒果、龍眼等作物等情相符，益徵系爭土地之承租人至少自五十
    六年起，就系爭土地即有不自任耕作之事實存在，則依上開說明及耕地三七五減
    租條例第十六條第一項及第二項規定，系爭租約為無效。至被告甲○○等人雖抗
    辯原告應主動通知被告有三七五租約存在云云，惟查出租人將耕地出租交付承租
    人後，係由承租人自行耕作收益，並自行決定是否願意在承租土地上繼續耕作，
    出租人並無通知承租人之繼承人繼續耕作之義務，被告以原告未盡通知責任，故
    渠等不知系爭租約存在，始未自任耕作為由，抗辯仍應由渠等繼續承租耕作云云
    ，實於法無據。
九、另租佃爭議事件經直轄市或縣（市）政府耕地租佃委員會調處成立，且當事人於
    接受通知或公示送達後十日內未聲明不服者，該調處決議始生其應有之效力，而
    本件租佃爭議事件於臺南縣政府耕地租佃委員會調處時，雖曾經該委員會作出「
    准由對造人（即被告）續訂租約」之調處決議，惟原告已於收受上開調處筆錄十
    日內聲明不服，並經台南縣政府將本件租佃爭議事件依耕地三七五減租條例第二
    十六條第一項規定移送本院處理，則自應由法院依法判決，不受上開調處決議內
    容所拘束，被告執此抗辯仍應由渠等繼續承租耕作云云，亦屬無據。
十、綜上所述，被告既就系爭土地有不自任耕作之情事存在，則依耕地三七五減租條
    例第十六條第一項及第二項規定，原訂租約即屬無效，原告自得收回系爭土地，
    原告此部分主張足堪採信，被告抗辯仍應由渠等繼續承租耕作云云，自無可採。
    從而，原告依耕地三七五減租條例第十六條第二項請求被告交還系爭土地，應屬
    有據，應予准許。
十一、原告陳明願供擔保，請求宣告假執行，核無不合，茲酌定相當之擔保金額，予
      以准許。
十二、結論：本件原告之訴為有理由，依民事訴訟法第三百八十五條第一項前段、第
      八十五條第二項，第三百九十條第二項，判決如主文。
中　　　華　　　民　　　國　　九十三　　年　　   十二　  　 月　　六　　日
　　　　　　　　　　　　　　　　　　臺灣臺南地方法院民事第四庭
　　　　　　　　　　　　　　　　　　　　法　　　官　翁金緞
右為正本係照原本作成
如對本判決上訴，須於判決送達後廿日內向本院提出上訴狀
中　　　華　　　民　　　國　　九十三　　年　　   十二　  　 月　　六　　日
　　　　　　　　　　　　　　　　　　　　法院書記官　莊淑雅
